【裁判字號】    97,判,429
【裁判日期】    970509
【裁判案由】    遺產稅
【裁判全文】
最  高  行  政  法  院  判  決
                                     97年度判字第00429號
再 審原 告  甲○○○
            乙○○
            丙○○
                        送達代.
                        福路3.
再 審被 告  財政部臺北市國稅局
代  表  人  凌忠嫄
參  加  人  戊○○
            謝慧貞
            己○○
            謝慧玲
上列當事人間遺產稅事件，再審原告對於中華民國95年2月16日
本院95年度判字第202號判決，提起再審之訴，本院判決如下：
    主  文
再審之訴駁回。
再審訴訟費用由再審原告負擔。
    理  由
一、按行政訴訟當事人對本院之判決提起再審之訴，必須具有行
    政訴訟法第273條第1項所列各款情形之一者，或該條第2項
    之情形始得為之，而該條第1項第1款所謂適用法規顯有錯誤
    者，係指原判決所適用之法規與該案應適用之現行法規相違
    背或與解釋判例有所牴觸者而言，至於法律上見解之歧異，
    再審原告對之縱有爭執，要難謂為適用法規顯有錯誤，而據
    為再審之理由。
二、本件被繼承人謝文生於民國87年4月3日死亡，再審原告甲○
    ○○於87年10月20日申報遺產稅，經再審被告核定遺產總額
    為新臺幣（下同）38,407,053元，遺產淨額23,781,704元，
    應納遺產稅額5,540,962元，再審原告甲○○○不服，循序
    提起行政訴訟，經原審以90年度訴字第6431號判決駁回，再
    審原告甲○○○提起上訴，經本院以93年度判字第1324號判
    決將上開判決廢棄，發回原審更為審理。原審於更審時其他
    繼承人乙○○、丙○○追加為原告，原審並裁定命其他繼承
    人戊○○、謝慧貞、己○○及謝慧玲獨立參加訴訟。嗣經原
    審以93年度訴更一字第241號判決駁回（下稱原審更審判決
    ），再審原告又提起上訴，經本院95年度判字第202號判決
    （下稱原判決）駁回上訴確定，再審原告仍不服，依行政訴
    訟法第273條第1項第1款適用法規顯有錯誤之規定，提起本
    件再審之訴。
三、查原判決係以：按「凡經常居住中華民國境內之中華民國國
    民死亡時遺有財產者，應就其在中華民國境內境外全部遺產
    ，依本法規定，課徵遺產稅。」為行為時遺產及贈與稅法第
    1條第1項所明定。次按「聯合財產關係消滅時，夫或妻於婚
    姻關係存續中所取得而現存之原有財產，扣除婚姻關係存續
    中所負債務後，如有剩餘，其雙方剩餘財產之差額，應平均
    分配。但因繼承或其他無償取得之財產，不在此限。」亦為
    74年6月3日修正公布之民法第1030條之1第1項所明定。本件
    原審更審判決關於系爭1048地號土地之應有部分一萬分之六
    十，既是被繼承人謝文生合建所分得之土地，經再審原告甲
    ○○○已允受，直接自訴外人陳詹秀琴名下移轉登記予再審
    原告甲○○○，再審被告認定其為贈與，因屬被繼承人死亡
    前3年內之贈與其配偶，依行為時遺產及贈與稅法第15條規
    定，視為被繼承人之遺產，再審被告將之併入遺產總額課徵
    遺產稅，即無不合。另被繼承人謝文生因提供其42年10月1
    日以買賣原因登記取得之臺北市○○區○○段3小段1053地
    號土地應有部分三分之一，與人合建分得臺北市○○○路○
    段41號1樓、39號3樓、39號地下1樓、37號地下2樓（應有部
    分十七分之一，即停車位）及系爭1048地號土地之應有部分
    一萬分之六十，該等財產即屬於被繼承人謝文生原有臺北市
    中山區○○段○○段1053地號土地應有部分三分之一財產之
    變形，為其於74年6月4日以前取得之財產，是繼承事實發生
    時被繼承人謝文生所有之臺北市○○○路○段41號1樓及37號
    地下2樓，自不在配偶剩餘財產差額分配請求權得請求之範
    圍內。是被繼承人謝文生得計入剩餘財產差額請求權價值之
    遺產為732,823元，小於配偶即再審原告甲○○○之剩餘財
    產1,098,908元，依民法第1030條之1規定其配偶即再審原告
    甲○○○無得行使剩餘財產差額分配請求權，以及再審原告
    在原審之主張如何不足採等事項均已詳為論斷。是原審更審
    判決維持原處分及訴願決定，而駁回再審原告在原審更審之
    訴，其所適用之法規與該案應適用之現行法規並無違背，與
    解釋判例，亦無牴觸，並無所謂原審更審判決有違背法令之
    情形；又證據之取捨與當事人所希冀者不同，致其事實之認
    定亦異於該當事人之主張者，不得謂為原審更審判決有違背
    法令之情形。本件上訴論旨，仍執前詞，指摘原審更審判決
    違誤，求予廢棄，難認有理由，而駁回再審原告於前訴訟程
    序之上訴。
四、再審原告起訴主張：系爭臺北市○○區○○段3小段1048地
    號土地應有部分一萬分之六十，係再審原告甲○○○於85年
    6月25日與出賣人陳詹秀琴簽定土地買賣所有權移轉契約書
    ，有相關證據為證。而該土地買賣移轉，業經臺北市稅捐稽
    徵處中南分處依據平均地權條例第35條、第36條規定及土地
    稅法第31條、第32條、第33條等規定核發一般買賣土地增值
    稅免稅證明書，再經臺北市中山地政事務所依據土地法第37
    條及土地登記規則第2條、第3條、第4條、第5條、第13條等
    有關規定，始於85年9月9日登記於再審原告甲○○○名下，
    確屬再審原告甲○○○以買賣方式取得之財產，依據土地法
    第43條規定，非屬於被繼承人謝文生贈與之財產。且陳詹秀
    琴於前審所稱「系爭土地不是買給原告云云」，顯與再審原
    告所提示之有關土地買賣移轉登記資料不符，更與有關法律
    規定相牴觸。至原審更審判決不但牴觸土地法第43條之規定
    ，並牴觸民法第757條及758條規定，即不動產物權非經登記
    不生效力，經登記即有絕對之效力，原審除非經法院判決撤
    銷系爭第1048號土地之登記，否則不能逕以其自由心證牴觸
    該土地移轉之效力，原判決不察，顯有違誤。另法律上從未
    出現財產變形一詞，更無財產變形之法律效力可言，原審竟
    否定被繼承人依法登記取得財產之法律效力，逕將該土地取
    得生效日期判決為42年10月1日，顯有違誤，原判決予以維
    持，亦有行政訴訟法第273條第1項第1款適用法規顯有錯誤
    之情形等語，求為判決廢棄原判決，前廢棄部分再審原告在
    前審之訴之判決亦廢棄，訴願決定及原處分均撤銷。
五、本院查：原判決並無所適用法規與應適用之法規相違背或與
    解釋判例相牴觸情事，即無再審原告所稱適用法規顯有錯誤
    之情形。再審原告主張系爭1048號土地應有部分非被繼承人
    所贈等云，係就原判決事實認定為爭執，依首開說明，不得
    執為再審理由，應予駁回。
六、據上論結，本件再審之訴為無理由。依行政訴訟法第278條
    第2項、第98條第1項前段、第104條、民事訴訟法第85條第1
    項，判決如主文。
中    華    民    國    97    年    5     月    9     日
                    最高行政法院第三庭
                        審判長法官  黃  璽  君
                              法官  鄭  忠  仁
                              法官  吳  慧  娟
                              法官  姜  仁  脩
                              法官  黃  本  仁
以  上  正  本  證  明  與  原  本  無  異
中    華    民    國    97    年    5     月    12    日
                              書記官  彭  秀  玲


司法院資訊處製作；財團法人民間司法改革基金會備份。
